---
title: "Pacote exams"
author: "Gian Lima"
---

```{r setup, include=FALSE}
knitr::opts_chunk$set(echo = TRUE)
```

  Essa página tem como objetivo criar tutoriais em português para o pacote _Exams_. O pacote permite a geração automática de exames baseado em questões no formato _Markdown_ ou _LaTeX_, possibilitando incluir código R para geração dinâmica de elementos de questões.
  
  Após a criação das questões, o examinando escolhe quais questões quer utilizar para formar o exame. Os formatos de saída dos exames podem ser em PDF, HTML, Docx, entre outros. As provas podem ser aplicadas de forma escrita ou online. 


## Tutoriais {.tabset .tabset-fade .tabset-pills}

### Info
<h3>Informações iniciais</h3>

1. Com o pacote exams é possível criar o mesmo exame:
<br><br>
      - com ordem aleatória das alternativas. Cada examinando receberá uma prova com a ordem das alternativas de forma aleatória. 
      - com várias alternativas, porém escolhendo a quantidade que irá aparecer. 
      *Exemplo*: o examinador cria 7 alternativas da mesma questão, porém o examinando quer que seja mostrado apenas 4 delas. Dessa forma o pacote exams escolhe aleatoriamente 3 alternativas erradas + alternativa correta.
      - sendo a resposta correta variando conforme variáveis numéricas da questão sendo geradas aleatoriamente. É possível que todas as respostas certas sejam valores diferentes.
<br><br>
2. Torna-se mais difícil a possibilidade de trapacear no teste devido os motivos apresentados no tópico 1. 

3. Os exames são corrigidos automaticamente da seguinte forma:
      - exames são gerados, impressos e entregues aos alunos
      - os alunos preenchem a folha resposta e entregam ao examinando
      - as folhas resposta são escaneadas e lidas pelo pacote
      - o resultado final com a pontuação dos examinandos é gerado automaticamente

### Primeiros Passos 

<h3>Olhada inicial: instalação e questões prontas </h3>

1. Será necessário ter instalado:
    - Software R;
    - Sistema tipográfico LaTeX;
    - IDE para utilizar o R, por exemplo o RStudio;
    - Conversor de documentos Pandoc, já vem instalado no RStudio.
    
2. Instalar o pacote exams e ativá-lo

```{r eval = FALSE}
install.packages("exams", dependencies = TRUE)
library("exams") # ativar pacote 
```

3. Criar pasta para receber arquivos. No meu caso, criei uma pasta chamada "exames"

4. Indicar o caminho onde se encontra o diretório que será utilizado

```{r eval = FALSE }
setwd("C:/Users/Eloi/Desktop/exames") # salvei a pasta exames no desktop
```

5. Importar arquivos/exercícios já prontos do pacote "exams"

```{r eval = FALSE}
exams_skeleton(markup = "markdown", encoding = "UTF-8",
  writer = c("exams2html", "exams2pdf", "exams2moodle"))
```

6. Foram criados dentro do diretório:
    - pasta _exercises_ contendo 31 exercícios em formato Rmarkdown 
    - pasta _template_ com modelos em formato LaTeX
    - 4 arquivos formato R demonstrando como criar exames nos formatos HTML, Moodle e PDF
    
```{r eval = FALSE}
dir() # verificar o que há no diretório
```

7. Utilizar o exercício **Swiss Capital** (capital da Suíça) para visualizar a questão em PDF e HTML. Os arquivos não são salvos, apenas renderizados.

```{r eval = FALSE}
exams2html("exercises/swisscapital.Rmd") # gera questão em HTML
exams2pdf("exercises/swisscapital.Rmd") # gera questão em PDF
```

8. Também é possível abrir com outros templates:
    - _exam.tex_, com problema, solução e folha de resposta *não preenchida*
    - _plain.tex_, apenas problema e solução
    - _solution.tex_, com problema, solução e folha de resposta *preenchida*

```{r eval = FALSE}
setwd("exercises") # utilizar diretório 'exercises'
exams2pdf("swisscapital.Rmd",
          template = "../templates/exam.tex")
exams2pdf("swisscapital.Rmd",
          template = "../templates/plain.tex")
exams2pdf("swisscapital.Rmd",
          template = "../templates/solution.tex")
```


9. Abrir o arquivo _swisscapital.Rmd_ para ver como foi editado. Lembre-se que está saldo dentro da pasta _exercises_

```{r eval = FALSE}
file.edit('swisscapital.Rmd')
```

### Exame escrito

<h3>Criando exames na prática com questões prontas </h3>

<div class="panel panel-primary">
  <div class="panel-heading">Atenção</div>
  <div class="panel-body">
Se você acabou de ver a aba _Primeiros Passos_, apenas dê continuidade.
Caso não tenha visto os _Primeiros Passos_, confira os passos de 1 a 5 antes de dar início a esse tutorial.
  </div>
</div>

1. Criar questões:
    - Aleatórias formando um banco de questões
    - Questões específicas para um determinado exame

```
Neste tutorial será utilizado questões já prontas do pacote. Para aprender como montar as questões, confira a aba XXX.
```

2. Selecionar questões que serão utilizadas no exame. Neste caso montaremos com 6 questões. Retornar ao diretório _exames_

```{r eval = FALSE}
setwd("C:/Users/Eloi/Desktop/exames")
exame <- list(
  "tstat2.Rnw",
  "ttest.Rnw",
  "relfreq.Rnw",
  "anova.Rnw",
  c("boxplots.Rnw", "scatterplot.Rnw"),
  "cholesky.Rnw"
)
```

3. Precisamos indicar:
      - lista de exercícios (chamamos a lista de _exame_ anteriormente)
      - quantos exames precisamos (_n_)
      - a pontuação de cada exercício (_points_)
      - em qual pasta os exames ficarão salvos, a pasta será criada automaticamente (_dir_)
      - nome dos exames (_name_)
      - data (_date_)
      - mostrar os pontos na prova (_showpoints_)

```{r eval = FALSE}
set.seed(403) # semente aleatória da demonstração
ex1 <- exams2nops(exame, n = 2,
                  dir = "nops_pdf", name = "demo", date = "2015-07-29",
                  points = c(1, 1, 1, 2, 2, 3), showpoints = TRUE)
```

* Perceba que foi criado uma pasta chamada _nops_pdf_ que contém 3 arquivos:
      - 2 exames: _demo1_ e _demo2_
      - arquivo _demo.rds_ onde contém informações sobre os exames criados
<br><br>
* Nos exames em PDF _demo1_ e _demo2_, já contém:
      - folha de resposta 
      - 1 folha em branco caso seja impresso frente em verso a folha resposta. Caso não deseje, insira o argumento _duplex = FALSE_
      - 6 questões sem solução
      - folhas de rascunho
<br><br> 
* Argumentos para adicionar na função `exams2nops()` para personalizar:
      - `institution`: nome da instituição
      - `title` : título do exame
      - `language` : trocar idioma, `language = "pt"` para português
4. Imprimir os arquivos gerados

```
É recomendado imprimir com o clipe do lado esquerdo no topo, e NÃO escolher a opção "Ajustar a área imprimível".
```

5. Criar arquivo com o registro (possivelmente matrícula), nome e id de cada examinando. Arquivo precisa estar no formato .csv, pode ser gerado num editor de planilhas. Código abaixo representa uma demonstração de planilha criada dentro do R

```{r eval = FALSE}
write.table(data.frame(
  registration = c("1501090", "9901071"),
  name = c("Jane Doe", "Ambi Dexter"),
  id = c("jane_doe", "ambi_dexter")
), file = "Exam-2015-07-29.csv", sep = ";", quote = FALSE, row.names = FALSE)
```

* Observe que é necessário utilizar os argumentos:
      - `registration`: registro de cada examinando contendo 7 números
      - `name`: nome de cada examinando
      - `id`: identificação de cada examinando
      - `file`: nome do arquivo _.csv_ que será criado

6. Aplicar os exames impressos

* Campos de preenchimento disponívels nos exames:
      - Dados pessoais: sobrenome, nome e assinatura (_não obrigatórios_)
      - Número de registro: os mesmos colocados no arquivo _.csv_ (obrigatório)
      - Respostas das questões (_não obrigatório_)

<div class="panel panel-primary">
  <div class="panel-heading">Atenção!</div>
  <div class="panel-body">
<i>Campo obrigatório</i>: ocorrerá erro na leitura dos exames se não for preenchido ou se for preenchido de forma incorreta <br><br>
<i>Campo não obrigatório</i>: não interfere na eficácia da leitura dos exames 
<br><br>
<p class="text-danger">Cada aluno deverá ter um <i>número de registro</i> diferente dos demais.</p>
  </div>
</div>

7. Escanear folha de resposta

 Os examinandos devem destacar a _folha resposta_ e entregar ao examinador. O examinador, por sua vez, deve escanear a folha. A imagem escaneada deve ser no formato PNG, caso esteja em outro formato pode ser transformada com outro pacote:

```{r eval = FALSE}
install.packages("magick")  # instalar pacote Magick
library(magick) # carregar pacote
exame1 <- image_read('path onde se encontra a imagem escaneada') # carregar imagem dentro do software
image_write(exame1, path = "exame1.png", format = "png") # trocar formato e salvar
```

Por motivos de demonstração, utilizamos 2 folhas já impressas, preenchidas e escaneadas disponíveis no pacote e que nos servirão de exemplo:

```{r eval = FALSE}
img <- dir(system.file("nops", package = "exams"), pattern = "nops_scan",
  full.names = TRUE) # localizar imagens já processadas
dir.create("nops_scan") # criar pasta nops_scan
file.copy(img, to = "nops_scan") # inserir imagens dentro da pasta
```
* Observe dentro da pasta exames:
      - a pasta _nops_scan_ foi criada
      - 2 _folhas de resposta_ em formato PNG foram inseridas dentro da pasta _nops_scan_
      
8. Importar folha de resposta para que o software leia os dados

```{r eval = FALSE}
nops_scan(dir = "nops_scan") # leitura das imagens dentro da pasta nops_scan
```

* Note que dentro da pasta _nops_scan_ um novo arquivo ZIP foi gerado contendo as 2 imagens escaneadas e um arquivo _Daten.txt_ contendo:
      - nome do arquivo das imagens escaneadas;
      - Exame ID;
      - Número de registro;
      - resposta de cada questão
      
      
<div class="panel panel-warning">
<div class="panel-heading">Observações</div>
<div class="panel-body">
* Se houve problema na hora de criar o arquivo ZIP (_error status 127_), há uma possibilidade de solução a ser testada:
      - Instalar Rtools nesse [link](https://cran.r-project.org/bin/windows/Rtools/)
      - Localizar onde o arquivo foi instalado, provavelmente `C:\Rtools`
      - Adicionar `C:\Rtools\bin` no caminho do sistema em _Variáveis do ambiente_. Caso não saiba onde encontrar isso, é facilmente encontrado no _google._
      - Dentro da variável _PATH_ adicionar o texto `;C:\Rtools\bin`
</div>
</div>


9. O pacote irá comparar os dados da _folha de resposta_ dos examinandos (_Daten.txt_) com as respostas corretas geradas pelo examinador durante a criação das questões (_demo.rds_)

```{r eval = FALSE}
ev1 <- nops_eval(
  register = "Exam-2015-07-29.csv",
  solutions = "nops_pdf/demo.rds",
  scans = Sys.glob("nops_scan/nops_scan_*.zip"),
  eval = exams_eval(partial = FALSE, negative = FALSE),
  interactive = FALSE
)
dir() # perceba que foram adicionados 2 arquivos
```

* Note que foram passados como argumentos alteráveis principais:
      - `register`: nome da planilha criada no passo 5 (_character_ do argumento `file`)
      - `solutions`: caminho onde está salvo o arquivo RDS quando foi criado os exames passo 3 

* Adicionados os arquivos _nops_eval.csv_ e _nops_eval.zip_ contendo página HTML com:
      - nome do examinando
      - número de registro
      - pontos obtidos em cada questão
      - questões certas e erradas




### Exame online 

1. Criar passo-a-passo ainda
 








 

