---
title: "Pacote exams"
author: "Gian Lima"
---

```{r setup, include=FALSE}
knitr::opts_chunk$set(echo = TRUE)
```

Essa página tem como objetivo criar tutoriais em português para o pacote
[exams](http://www.r-exams.org/). O pacote permite a geração automática
de exames baseado em questões no formato _Markdown_ ou _LaTeX_,
possibilitando incluir código R para geração dinâmica de elementos de
questões.

Após a criação das questões, o examinador escolhe quais questões quer
utilizar para formar o exame. Os formatos de saída dos exames podem ser
em PDF, HTML, Docx, entre outros. As provas podem ser aplicadas de forma
escrita ou online.

## Tutoriais {.tabset .tabset-fade .tabset-pills}

### Info

#### Informações iniciais

1. Com o pacote exams é possível criar o mesmo exame:
  - Com ordem aleatória das alternativas. Cada examinado receberá uma
    prova com a ordem das alternativas de forma aleatória.
  - Com várias alternativas, porém escolhendo a quantidade que irá
    aparecer. *Exemplo*: o examinador cria 7 alternativas da mesma
    questão, porém ele quer que sejam mostradas apenas 4 delas.
    Dessa forma o pacote exams escolhe aleatoriamente 3 alternativas
    erradas + alternativa correta.
  - Sendo a resposta correta variando conforme variáveis numéricas da
  questão sendo geradas aleatoriamente. É possível que todas as
  respostas certas sejam valores diferentes.
2. Torna-se mais difícil a possibilidade de trapacear no teste devido os
   motivos apresentados no tópico 1.
3. Os exames são corrigidos automaticamente da seguinte forma:
  - Exames são gerados, impressos e entregues aos alunos.
  - Os alunos preenchem a folha resposta e entregam ao examinador.
  - As folhas resposta são escaneadas e lidas pelo pacote.
  - O resultado final com a pontuação dos examinados é gerado
    automaticamente.

### Primeiros Passos

#### Olhada inicial: instalação e questões prontas

1. Será necessário ter instalado:
  - Software R;
  - Sistema tipográfico LaTeX;
  - IDE para utilizar o R, por exemplo o RStudio;
  - Conversor de documentos Pandoc, já vem instalado no RStudio.

2. Instalar o pacote exams e ativá-lo

```{r eval = FALSE}
install.packages("exams", dependencies = TRUE)
library("exams") # ativar pacote
```

3. Criar pasta para receber arquivos. No meu caso, criei uma pasta chamada `exames`.
4. Abrir o R neste diretório ou indicar o caminho para ele
<!-- Nunca é bom utilizar o setwd em scripts e tutoriais. Se realmente for -->
<!-- necessário, usar com links relativos, e nunca com links absolutos -->
```{r eval = FALSE }
setwd("/camiho/para/diretorio/exames")
```

5. Importar arquivos/exercícios já prontos do pacote **exams**

```{r eval = FALSE}
exams_skeleton(markup = "markdown", encoding = "UTF-8",
  writer = c("exams2html", "exams2pdf", "exams2moodle"))
```

6. Foram criados dentro do diretório:
  - Pasta _exercises_ contendo 31 exercícios em formato Rmarkdown
  - Pasta _template_ com modelos em formato LaTeX
  - 4 arquivos formato R demonstrando como criar exames nos formatos HTML, Moodle e PDF

```{r eval = FALSE}
dir() # verificar o que há no diretório
```

7. Utilizar o exercício **Swiss Capital** (capital da Suíça) para
   visualizar a questão em PDF e HTML. Os arquivos não são salvos,
   apenas renderizados.

```{r eval = FALSE}
exams2html("exercises/swisscapital.Rmd") # gera questão em HTML
exams2pdf("exercises/swisscapital.Rmd") # gera questão em PDF
```

8. Também é possível abrir com outros templates:
  - `exam.tex`, com problema, solução e folha de resposta *não preenchida*
  - `plain.tex`, apenas problema e solução
  - `solution.tex`, com problema, solução e folha de resposta *preenchida*
<!-- Novamente é melhor não usar o setwd, e ficar na raiz do diretório, e -->
<!--  usar links relativos nas funções -->
```{r eval = FALSE}
exams2pdf("swisscapital.Rmd",
          template = "templates/exam.tex")
exams2pdf("swisscapital.Rmd",
          template = "templates/plain.tex")
exams2pdf("swisscapital.Rmd",
          template = "templates/solution.tex")
```

9. Abrir o arquivo `swisscapital.Rmd` para ver como foi editado.
   Lembre-se que está salvo dentro da pasta `exercises`.
<!-- Padronizar as aspas: ' para " -->
<!-- Também não é bom usar o file.edit porque não funciona igual em -->
<!-- diferentes IDEs -->

### Exame escrito

#### Criando exames na prática com questões prontas

<div class="panel panel-primary">
  <div class="panel-heading">Atenção</div>
  <div class="panel-body">
Se você acabou de ver a aba _Primeiros Passos_, apenas dê continuidade.
Caso não tenha visto os _Primeiros Passos_, confira os passos de 1 a 5
antes de dar início a esse tutorial.
</div>
</div>

1. Criar questões:
  - Aleatórias formando um banco de questões
  - Questões específicas para um determinado exame

<div class="panel panel-warning">
  <div class="panel-heading">Atenção</div>
  <div class="panel-body">
Neste tutorial será utilizado questões já prontas do pacote. Para
  aprender como montar as questões, confira a aba XXX.
</div>
</div>

2. Selecionar questões que serão utilizadas no exame. Neste caso
   montaremos com 6 questões.
<!-- Qual o motivo de usar o `c()` naquelas duas questões? Precisa explicar. -->
```{r eval = FALSE}
exame <- list(
  "tstat2.Rnw",
  "ttest.Rnw",
  "relfreq.Rnw",
  "anova.Rnw",
  c("boxplots.Rnw", "scatterplot.Rnw"), # qual a diferença?
  "cholesky.Rnw"
)
```

3. Precisamos indicar:
  - lista de exercícios (chamamos a lista de `exame` anteriormente)
  - quantos exames precisamos (`n`)
  - a pontuação de cada exercício (`points`)
  - em qual pasta os exames ficarão salvos, a pasta será criada
    automaticamente (`dir`)
  - nome dos exames (`name`)
  - data (`date`)
  - mostrar os pontos na prova (`showpoints`)
<!-- O que significa nops? É preciso explicar ou usar um nome mais intuitivo. -->
```{r eval = FALSE}
set.seed(403) # semente aleatória da demonstração
ex1 <- exams2nops(exame, n = 2,
                  dir = "nops_pdf", name = "demo", date = "2015-07-29",
                  points = c(1, 1, 1, 2, 2, 3), showpoints = TRUE)
```

Alguns detalhes:

- Perceba que foi criado uma pasta chamada `nops_pdf` que contém 3 arquivos:
  - 2 exames: `demo1` e `demo2`
  - arquivo `demo.rds` onde contém informações sobre os exames criados
- Os exames em PDF `demo1` e `demo2`, já contém:
  - folha de resposta
  - 1 folha em branco caso seja impresso frente em verso a folha
    resposta. Caso não deseje, insira o argumento `duplex = FALSE`
  - 6 questões sem solução
  - folhas de rascunho
- Argumentos para adicionar na função `exams2nops()` para personalizar:
  - `institution`: nome da instituição
  - `title` : título do exame
  - `language` : trocar idioma, `language = "pt"` para português

4. Imprimir os arquivos gerados

<div class="panel panel-warning">
  <div class="panel-heading">Atenção</div>
  <div class="panel-body">
É recomendado imprimir com o clipe do lado esquerdo no topo, e NÃO
escolher a opção "Ajustar a área imprimível".
</div>
</div>


5. Criar arquivo com o registro (possivelmente matrícula), nome e id de
   cada examinado. Arquivo precisa estar no formato `.csv`, e pode ser
   gerado num editor de planilhas. O código abaixo representa uma
   demonstração de planilha criada dentro do R

```{r eval = FALSE}
write.table(data.frame(
  registration = c("1501090", "9901071"),
  name = c("Jane Doe", "Ambi Dexter"),
  id = c("jane_doe", "ambi_dexter")
), file = "Exam-2015-07-29.csv", sep = ";", quote = FALSE, row.names = FALSE)
```

- Observe que é necessário utilizar os argumentos:
  - `registration`: registro de cada examinado contendo 7 números
  - `name`: nome de cada examinado
  - `id`: identificação de cada examinado
  - `file`: nome do arquivo `.csv` que será criado

6. Aplicar os exames impressos

- Campos de preenchimento disponívels nos exames:
  - Dados pessoais: sobrenome, nome e assinatura (_não obrigatórios_)
  - Número de registro: os mesmos colocados no arquivo `.csv` (_obrigatório_)
  - Respostas das questões (_não obrigatório_)

<div class="panel panel-primary">
  <div class="panel-heading">Atenção!</div>
  <div class="panel-body">
- Campo obrigatório: ocorrerá erro na leitura dos exames se não for
preenchido ou se for preenchido de forma incorreta
- Campo não obrigatório: não interfere na eficácia da leitura dos exames
- **Cada aluno deverá ter um *número de registro* diferente dos demais**
  </div>
</div>

7. Escanear folha de resposta

Os examinados devem destacar a _folha resposta_ e entregar ao
examinador. O examinador, por sua vez, deve escanear a folha. A imagem
escaneada deve ser no formato PNG ou PDF. Caso esteja em outro formato
pode ser transformada com outro pacote:

```{r eval = FALSE}
install.packages("magick")  # instalar pacote Magick
library(magick) # carregar pacote
exame1 <- image_read("/diretorio/com/imagens/escaneadas") # carregar imagem dentro do software
image_write(exame1, path = "exame1.png", format = "png") # trocar formato e salvar
```

Por motivos de demonstração, utilizamos 2 folhas já impressas,
preenchidas e escaneadas disponíveis no pacote e que nos servirão de
exemplo:

```{r eval = FALSE}
img <- dir(system.file("nops", package = "exams"), pattern = "nops_scan",
  full.names = TRUE) # localizar imagens já processadas
dir.create("nops_scan") # criar pasta nops_scan
file.copy(img, to = "nops_scan") # inserir imagens dentro da pasta
```

- Observe dentro da pasta exames:
  - a pasta `nops_scan` foi criada
  - 2 _folhas de resposta_ em formato PNG foram inseridas dentro da
    pasta `nops_scan`

8. Importar folha de resposta para que o software leia os dados

```{r eval = FALSE}
nops_scan(dir = "nops_scan") # leitura das imagens dentro da pasta nops_scan
```

- Note que dentro da pasta _nops_scan_ um novo arquivo ZIP foi gerado
  contendo as 2 imagens escaneadas e um arquivo `Daten.txt` contendo:
  - nome do arquivo das imagens escaneadas;
  - Exame ID;
  - Número de registro;
  - resposta de cada questão

<div class="panel panel-warning">
<div class="panel-heading">Observações</div>
<div class="panel-body">
Se houve problema na hora de criar o arquivo ZIP (_error status 127_),
há uma possibilidade de solução a ser testada:

  - Instalar Rtools nesse [link](https://cran.r-project.org/bin/windows/Rtools/)
  - Localizar onde o arquivo foi instalado, provavelmente `C:\Rtools`
  - Adicionar `C:\Rtools\bin` no caminho do sistema em _Variáveis do
    ambiente_. Caso não saiba onde encontrar isso, é facilmente
    encontrado no _google._
  - Dentro da variável _PATH_ adicionar o texto `;C:\Rtools\bin`
</div>
</div>

9. O pacote irá comparar os dados da _folha de resposta_ dos examinandos
   (`Daten.txt`) com as respostas corretas geradas pelo examinador
   durante a criação das questões (`demo.rds`), através da função
   `nops_eval()`

```{r eval = FALSE}
ev1 <- nops_eval(
  register = "Exam-2015-07-29.csv",
  solutions = "nops_pdf/demo.rds",
  scans = Sys.glob("nops_scan/nops_scan_*.zip"),
  eval = exams_eval(partial = FALSE, negative = FALSE),
  interactive = FALSE
)
dir() # perceba que foram adicionados 2 arquivos
```

- Note que foram passados como argumentos alteráveis principais:
  - `register`: nome da planilha criada no passo 5 (_character_ do
    argumento `file`)
   - `solutions`: caminho onde está salvo o arquivo RDS quando foi
     criado os exames passo 3

- Adicionados os arquivos `nops_eval.csv` e `nops_eval.zip` contendo
  página HTML com:
  - nome do examinado
  - número de registro
  - pontos obtidos em cada questão
  - questões certas e erradas

<!-- Como fazer para imprimir apenas o gabarito? -->

### Exame online

1. Criar passo-a-passo ainda

### Criando questões

Mostrar quais são os campos fundamentais para criar uma questão (o que é
necessário), por exemplo:

- Question
- Solution
- Meta-information

E o que é necessário em cada um.

Fazer dois exemplos bem simples (pode ser aqueles de teste de hipótese
por exemplo), um `schoice` e um `mchoice`.
